【裁判字號】    88,重訴,34
【裁判日期】    890831
【裁判案由】    損害賠償
【裁判全文】
臺灣高雄地方法院民事判決  八十八年度重訴字第三四號
    原      告    高雄市農會
    法定代理人    癸○○
    訴訟代理人    乙○○
    送達代收人    乙○○
    被      告    辛○○
    被      告    甲○○
    被      告    戊○○
    右三人共同
    訴訟代理人    黃榮作  律師
    複 代理 人    邱麗妃  律師
                  王正嘉  律師
                  林春華  律師
    被      告    壬○○○    .
    被      告    丁○○      住台北市○○區○○路四段九一巷三弄三七號四樓
    被      告    己○○      .
    被      告    丙○○      .
    兼右四人共
    同訴訟代理
    人            庚○○      .
右當事人間請求給付借款事件，本院判決如左：
    主  文
被告應連帶給付原告新台幣貳仟肆佰萬元，及自民國八十二年三月十六日起至清償日
止，按年息百分之十．二五計算之利息，並自民國八十二年四月十六日起至清償日止
，逾期在六個月以內者，按上開利率百分之十，逾期六個月以上者，按上開利率百分
之二十計算違約金。
訴訟費用由被告連帶負擔。
    事    實
甲、原告方面：
一、聲明：求為判決如主文所示。
二、陳述略稱：
（一）、被告庚○○邀同被告壬○○○及第三人潘加禮為連帶保證人，於民國八十一
        年十一月十六日向原告借款新台幣（下同）二千四百萬元，並約定借款期限
        自八十一年十一月十六日起至八十六年十一月十六日止，且按月付息，到期
        清償本金。如未按期給付利息，即喪失期限利益，全部債務視為到期，利息
        按年息百分之十．二五計算，按如逾期清償，在六個月以內者，按上開利率
        百分之十，超過六個月以上者，按上開利率百分之二十計付違約金。詎被告
        庚○○利息僅支付至八十二年三月十五日以前，即停止支付，且借款期限屆
        至，仍不清償本金，屢經原告催討，均置之不理，尚欠如主文所示之本金及
        利息尚未清償。
（二）、又潘加禮於八十三年九月五日死亡，被告辛○○、甲○○、戊○○、壬○○○、丁○○、己○○、丙○○、庚○○為潘加禮之法定繼承人，且均未拋棄
        繼承或限定繼承，自應依法繼承潘加禮之連帶債務。
三、證據：提出借據一紙、授信約定書三份、戶籍謄本為證。
乙、被告辛○○、戊○○、甲○○方面：
一、聲明：請求判決駁回原告之訴，訴訟費用由原告負擔。如受不利益之判決，願供
    擔保請准宣告假執行。
二、陳述略稱：
（一）、查被告辛○○、戊○○、甲○○之父潘加禮並未同意擔任被告庚○○即本件
        借款人之連帶保證人，被告壬○○○亦同。再查，該借據上連帶保證人潘加
        禮及被告壬○○○之姓名、住址與借款人即被告庚○○之姓名、住址，其筆
        跡應係出於同一人所為，如係被告庚○○所為，應負偽造文書之刑責。又雖
        被告壬○○○於對保單上有按指印，潘加禮有簽名，並均有蓋章，然斯時潘
        加禮正中風在床，據被告壬○○○稱係該農會即原告之職員李天祥向其詐稱
        農會小組長資格要取消，要潘加禮及被告壬○○○簽名蓋章（蓋潘加禮原擔
        任原告苓雅區代表或監事或小組長），而其等二老人家因不識字，潘加禮又
        中風被喚醒神智恍惚，並強牽其手簽名，致被李天祥所詐。
（二）、再者，原告之職員於經辦被告庚○○之抵押借款二千四百萬元時，顯與被告
        庚○○有串通高估資產而陷害潘加禮及被告壬○○○之犯行，蓋依金融機構
        放款之慣例，以土地抵押借款，縱有連帶保證人，其土地之價值亦應超過貸
        款之金額，此為眾所週知之事實。本件抵押借款係設定最高限額二千八百八
        十萬元，而其共同擔保品為高雄市○○區○○段第一三九一、第一三九二、
        第一三九三之土地及其上建號四四五之房屋，按其中上揭第一三九一、第一
        三九二號土地為法定空地比根本已無價值，建號四四五號房屋則坐落上揭第
        一三九三號土地上，故當時之土地及房屋僅值二百萬元以下，又斯時潘加禮
        及被告壬○○○名下，除上開第一三九一、第一三九三號土地外，並無任何
        財產，則原告何以仍要出借二千四百萬元予被告庚○○，原告之職員與被告
        庚○○顯有不法行為。亦可證潘加禮及被告壬○○○並非以連帶保證人之意
        思而簽名蓋章於對保單上，被告庚○○向原告借款，其借據上連帶保證人之
        簽名蓋章並未經潘加禮及被告壬○○○之同意授權，潘加禮及被告壬○○○
        並不負連帶保證人之責。而被告辛○○、戊○○、甲○○為潘加禮之繼承人
        ，自亦不負連帶保證之責。退而言之，縱認潘加禮係本件連帶保證人，則顯
        然係因被告庚○○及李天祥暨原告其他經辦人員共同之侵權行為，致被告負
        此債務，原告依民法第二十八條應連帶負賠償之責。又依民法第一百九十八
        條規定，因侵權行為對於被害人取得債權者，被害人對該債權之廢止請求權
        雖因時效而消滅，仍得拒絕給付。故此項借款既係出於原告之侵權行為，被
        告仍得拒絕給付。
（三）、按高雄市○○區○○段一小段六十三號土地，其所有權人為被告庚○○之妻
        黃麗珠，原以原告為抵押人於八十年三月二十日設定最高限額抵押權一千一
        百七十六萬元，於八十一年一月二十日、同年四月十日又設定二、三順位抵
        押權，嗣該土地依法辦理區段徵收，黃麗珠分得同區○○段一九二號土地，
        被告庚○○與黃麗珠為期能分得該地，乃共謀事先由被告庚○○與原告勾串
        以不足價值三百萬元之土地即高雄市○○區○○段一三九一、一三九二、一
        三九三號土地及坐落一三九三土地上建物四四五號建物於八十一年十月二十
        日向原告設定最高限額二千八百八十萬元之抵押權，旋於同年十一月十六日
        簽立本件借款二千四百萬元（被告曾否認取得此款，在此係認為如有得款之
        情形），而以該款於八十一年十一月二十一日塗銷上開一千一百七十六萬元
        及其他二順位之抵押權登記，而單純取得該芎蕉段一九二號無負擔之土地，
        迄八十七年七月十五日始又以此芎蕉段一九二號土地，向彰化銀行設定最高
        限額三千萬元之抵押權。因原告與被告庚○○之勾結，致該甚有價值之芎蕉
        段一九二號土地未以原告為抵押權人，任令該鉅額之債權幾處於無擔保之狀
        態（因擔保物不足三百萬元），被告辛○○、戊○○、甲○○不知前揭不法
        行為，故於潘加禮過世時均未拋棄繼承，而造成本件被告之重大損失（被告
        辛○○之房屋已被原告聲請鈞院查封），彼等侵權行為而取得之被告債權，
        依民法第一百九十八條規定，被告自得拒絕履行。
三、證據：提出地籍圖謄本、高雄市○○區○○段第一三九一、一三九二號土地及同
    段四四五號建物謄本、曾鳳田、潘金木證明書、高雄市○○區○○段一小段六三
    號土地登記簿謄本影本、地籍異動索引查詢、高雄市○○區○○段一九二號土地
    登記簿謄本、本院八十八年度自字第四一五號刑事判決、潘加禮印鑑證明申請書
    、土地建築師事務所平面配置圖、被告庚○○放款申請書、高雄市工務局公函及
    向片一張、不動產買賣契約書、高雄市農會八十九年四月六日發文之高市農信字
    第Ｏ四二六號函為證。
丙、被告庚○○、壬○○○、丁○○、己○○、丙○○方面：
一、被告庚○○、丁○○、己○○、丙○○部分：
（一）、聲明、原告之訴駁。訴訟費用由原告負擔。如受不利之判決，願供擔保請准
        免為假執行。
（二）、陳述：對原告之主張均不爭執。僅希望與原告達成和解，讓被告分期清償。
二、被告壬○○○部分：
（一）、聲明：原告之訴駁。訴訟費用由原告負擔。如受不利之判決，願供擔保請准
        免為假執行。
（二）、陳述：伊並不知本件被告庚○○向原告借款之事，而本件借據上對保人之手
        印，是農會職員李天祥牽伊手蓋上去的，因伊先生即潘加禮在原告農會當組
        長後中風，當時對保時，他人病的很重，躺在床上，是李天祥牽著潘加禮的
        手去簽名，但是潘加禮與伊都不同意當保證人。因當初是李天祥告訴伊說潘
        加禮中風，要退股，李天祥牽伊手蓋印時，並無告訴伊是要對保，且未告知
        是何意。
丁、本院依職權向高雄市農會函調被告庚○○在該會借款之情形及相關卷宗。
    理  由
一、本件原告主張被告庚○○邀同被告壬○○○及第三人潘加禮為連帶保證人，於八
    十一年十一月十六日向原告借款二千四百萬元，並約定借款期限自八十一年十一
    月十六日起至八十六年十一月十六日止，且按月付息，到期清償本金，並有違約
    金之約定。惟被告庚○○利息僅支付至八十二年三月十五日以前，即停止支付，
    且借款期限屆至，仍不清償本金，屢經原告催討，均置之不理，尚欠如主文所示
    之本金及利息尚未清償，潘加禮於八十三年九月五日死亡，被告辛○○、甲○○
    、戊○○、壬○○○、丁○○、己○○、丙○○、庚○○為潘加禮之法定繼承人
    ，且均未拋棄繼承或限定繼承，自應依法繼承之法律關係，繼承上揭借款之連帶
    債務等語，被告辛○○、戊○○、甲○○則以：雖被告壬○○○於對保單上有按
    指印，潘加禮有簽名，並均有蓋章，然當時潘加禮正中風在床，精神恍惚，是原
    告之職員李天祥向被告壬○○○及潘加禮詐稱農會小組長資格要取消，要潘加禮
    及被告壬○○○簽名蓋章，而其等二人因不識字，乃強牽其手簽名。再者，原告
    之職員於經辦被告庚○○之抵押借款二千四百萬元時，顯與被告庚○○有串通高
    估資產而陷害潘加禮及被告壬○○○之犯行，是對於被害人因侵權行為對所取得
    債權者，被害人對該債權之廢止請求權雖因時效而消滅，仍得拒絕給付。故此項
    借款既係出於原告之侵權行為，被告仍得拒絕給付等情置辯。而被告壬○○○部
    分則以：伊並不知本件借款之事，而借據上對保人之手印，是農會職員李天祥牽
    伊手蓋上去的，因潘加禮在原告農會當組長後中風，對保時，躺在床上，是李天
    祥牽著潘加禮的手去簽名，但是潘加禮與伊都不同意當保證人。因李天祥告知要
    退股，乃牽伊手蓋印時，並無告訴伊是要對保，且未告知是何意等語置辯。
二、原告之前開主張，業具提出借據一紙、授信約定書三份、戶籍謄本為證，且為被
    告庚○○、丁○○、己○○、丙○○所不爭執，雖被告辛○○、戊○○、甲○○
    、壬○○○分別以前揭情詞置辯，經查，原告所提出之前揭借據及授信約定書，
    為借款人被告庚○○及丁○○、己○○、丙○○所不爭執，且被告庚○○於本院
    八十八年度自字第四一五號偽造文書案件審理中亦陳稱：本件借款及抵押權之設
    定，潘加禮及壬○○○均為知曉同意等語，且李天祥亦於該案中陳稱：伊原係負
    責高雄市農會苓雅分部放款部分之業務，當時係被告庚○○提出申請書、戶籍謄
    本、印鑑證明、潘加禮及壬○○○之印鑑等申請辦理前開借款並設定抵押之文件
    資料，經評估後轉呈信用部門審核，再經信用部門同意並辦妥抵押權之設定後，
    復交由放款部門放款，因潘加禮及壬○○○年紀已大，伊方於八十一年十一月十
    六日至渠等住處處理該筆借款對保之手續，且係潘加禮自己於對保之約定書上簽
    名，壬○○○於對保之約定書上捺印而自願擔任連帶保證人，伊從無以解除潘加
    禮在高雄市農會小組長之資格為由，強牽潘加禮、壬○○○之手於對保書上簽名
    、捺印之行為等語，而方林甲於該案審理中亦供述：伊於前開借款當時係擔任高
    雄市農會苓雅分部之主任，該筆借款係先由辦事員按照作業程序報呈審核，並無
    何不法等語，且上揭偽造文書案件，亦經本院刑事庭法官判決被告庚○○、李天
    祥無罪在案，此有上揭刑事判決在卷可稽，再參以被告庚○○所提出之上揭設定
    抵押權所提出之文件以觀，既有土地所權狀及建物所有權狀，復有潘加禮、壬○○○本身之印鑑證明，其資料甚為齊備，若無潘加禮、壬○○○之同意擔任連帶
    保證人及提供潘加禮所有之不動產設定抵押權擔保借款，被告庚○○又如何取得
    上揭資料？況被告壬○○○到庭亦陳稱：伊並不知本件被告庚○○向原告借款之
    事，而本件借據上對保人之手印，是農會職員李天祥牽伊手蓋上去的，因伊先生
    即潘加禮在原告農會當組長後中風，當時對保時，他人病的很重，躺在床上，是
    李天祥牽著潘加禮的手去簽名，但是潘加禮與伊都不同意當保證人。因當初是李
    天祥告訴伊說潘加禮中風，要退股，李天祥牽伊手蓋印時，並無告訴伊是要對保
    ，且未告知是何意等語，此有本院八十八年四月三十日言詞辯論筆錄在卷可證，
    亦核與被告辛○○、戊○○、甲○○前揭辯詞不符，是其等對於辯稱被告壬○○○及潘加禮於對保簽名時為李天祥所騙及因中風精神恍惚等情，無法舉證以實其
    說，從而，被告壬○○○、潘加禮確有同意為本件之連帶保證人等情，應堪認定
    。
三、又查，經本院向高雄市農會函調被告庚○○本件借款之相關卷宗，該會以八十八
    年十一月十八日高市農信（苓）字第一四五四號函覆本院，該函附放款申請書、
    高雄市農會不動產調查表均詳細載明原告對本件借款設定抵押之不動產評估價值
    ，且經原告就本件系爭不動產之評估，因該屋位於四維路與河北路鄰近學校及運
    動場，其商業繁榮佳，依市價約三千五百萬元，是原告將該不動產設定最高限額
    二千八百八十萬元之抵押權，並貸放二千四百萬元予被告庚○○，且被告辛○○
    、戊○○、甲○○雖抗辯前揭同段第一三九一、一三九二號土地為同段第一三九
    三至一四Ｏ五號土地之法定空地，且同段第一三九三之公告地價為每平方公尺僅
    一萬七千六百元，而全部四十三平方公尺，則共為七十五萬六千八百元，連同二
    十年之前揭房屋，豈能貸得二千四百萬元，是原告顯高估前揭不動產云云置辯，
    並提出高雄市政府工務局函及照片一紙、不動產買賣契約書為證，惟依該不動產
    買賣契約書，買賣之不動產標的為高雄市○○區○○段第一三九Ｏ、第一三九一
    、第一三九二、第一三九三土地及其上建號四四五號及一二八五號，則買賣價金
    共為八千零二十五萬九千三百元，即每坪三十三萬元，則依同段第一三九一、一
    三九二、一三九三號土地共為二五七平方公尺，合計共七十七．八坪（四捨五入
    ），則七十七．八坪乘以三十三萬元，共為二千五百六十七萬四千元，此乃土地
    部分，房屋尚未計入，且土地公告現值原較市價低，此為眾所週知之事，況被告
    對於原告超貸一事，並無提出其他事證以實其說，是尚難僅以被告所提出之高雄
    市政府工務局函及照片一紙，因同段第一三九一、一三九二號土地為法定空地，
    即認原告與被告庚○○有逾額超貸之事實，是被告所辯，亦難採信。
四、綜上所述，原告之主張，堪予採信，被告辛○○、戊○○、甲○○、壬○○○所
    辯，均無足取，從而原告依消費借貸及連帶保證契約、繼承之法律關係，請求被
    告連帶給付二千四百萬元及自民國八十二年三月十六日起至清償日止，按年息百
    分之十．二五計算之利息，並自民國八十二年四月十六日起至清償日止，逾期在
    六個月以內者，按上開利率百分之十，逾期六個月以上者，按上開利率百分之二
    十計算違約金。即屬正當，應予准許。
五、原告並未陳明願供擔保，請求宣告假執行，是被告等聲明如受不利之判決，願供
    擔保請准免為假執行，無所附麗，自無庸宣告。
六、據上結論，本件原告之訴為有理由，依民事訴訟法第八十五條第二項，判決如主
    文。
中      華      民      國    八十九    年      八      月    三十一    日
                              臺灣高雄地方法院民事第二庭
                                  法      官  朱玲瑤
右為正本係照原本作成。
如對本判決上訴，須於判決送達後廿日內向本院提出上訴狀。
中      華      民      國    八十九    年      八      月    三十一    日
                                  法院書記官  張乃昇


司法院資訊處製作；財團法人民間司法改革基金會備份。
